臺灣臺北地方法院民事判決　九十年度訴字第四四一一號
　　原　　　告　　乙○設計有限公司
　　法定代理人　　乙○
　　被　　　告　　毅嘉科技股份有限公司
　　法定代理人　　甲○○
右當事人間請求給付報酬事件，本院判決如左：
    主    文
被告應給付原告新台幣佰萬零玖仟柒佰陸拾參元，及自民國九十年六月十五日起至
清償日止，按年息百分之五計算之利息。
原告其餘之訴駁回。
訴訟費用由被告負擔三分之二，餘由原告負擔。
本判決原告勝訴部分，於原告以新台幣壹佰零壹萬元為被告供擔保後，得假執行。但
被告如於假執行程序實施前以新台幣佰萬零玖仟柒佰陸拾元或同面額之可轉讓定
期存單為原告預供擔保，得免為假執行。
原告其餘假執行之聲請駁回。
    事    實
甲、原告方面：
一、聲明：
（一）被告應給付原告新台幣（下同）伍佰陸拾萬肆仟柒佰陸拾元，及自民國九
      十年六月十五日起至清償日止，按週年利率百分之五計算之利息。
（二）前項請求，原告願供擔保請准宣告假執行。
（三）訴訟費用由被告負擔。
二、陳述
（一）原告於民國八十九年六月四日向被告承攬林口辦公室一樓及五樓設計及施工工
      程（下稱系爭工程），合約之工程總價不含加值型營業稅為壹仟柒佰萬元整，
      合約並載明工程範圍應依「工程估價單之內容辦理，若有修改雙方同意執行，
      並依實做驗收付款」。又原告依約施作各期工程，請領各期工程款，被告原皆
      依約給付，然至請求第四期工程款時，被告拒絕給付，並改稱系爭工程係以坪
      數計價，工程總價含稅僅壹仟伍佰貳拾貳萬元，被告皆已如數給付云云。本件
      原告業已施作完畢全部工程，且被告於八十九年九月間即已進駐使用裝修工程
      所在建物，顯見系爭工程已經驗收完成，原告自得請求本件工程款。
（二）本件原告請求數額及依據：
    １依雙方簽署之工程委託合約書請求之承攬報酬：
    (1)工程尾款：貳拾貳萬伍仟壹佰陸拾玖元。
      前開金額係以工程總價壹仟柒佰萬元，扣除原告未施作工程之工程款壹佰伍拾
      柒萬壹仟壹佰捌拾貳元，再扣除被告已付工程款壹仟伍佰貳拾萬零仟陸佰伍
      拾元。
    (2)追加變更工程：壹佰零捌萬貳仟肆佰捌拾元。
      前開金額，係：１五樓階梯教室追加工程款伍拾伍萬元，由原證四號之律師函
      ，可知被告業已承認此為追加工程；２一樓地坪變更暨追加刨光石英磚工程款
      伍拾萬貳仟肆佰捌拾元，此項追加變更工程，業經被告簽認工程追加。
      兩項工程款合計壹佰零捌萬貳仟肆佰捌拾元。
    ２依雙方簽署之工程委託合約書請求之承攬報酬或依不當得利規定請求返還之利
      益：肆佰零伍萬捌仟柒佰玖拾壹元。
      前開金額係以原告所施作全部追加變更工程之工程款肆佰伍拾玖萬壹仟貳佰柒
      拾貳元，扣除業經被告簽認工程追加減單之工程款伍拾萬貳仟肆佰捌拾元，
      計算而得。
    ３綜上，原告請求給付之款項，共計為伍佰拾陸萬陸仟肆佰肆拾壹元，加計百
      分之五營業稅後合計為伍佰陸拾萬肆仟柒佰陸拾元，又原告催請被告給付
      工程款之存證信函係於九十年六月十四日寄達被告，故原告請求自前開催告函
      送達翌日（即九十年六月十五日）起算之利息。
（三）對被告抗辯之陳述：
　　１本件雙方並未達成以坪計價之合意：
    (1)原告依約施工後，皆係依合約所載付款辦法請款，被告亦依約分別給付一樓及
      五樓之前三期工程款，工程款項完全依照合約付款辦法所示金額，可證當時兩
      造根本未曾達成以坪數計價方式核計工程總價之合意。
    (2)原告早於八十九年九月十三日，即已開立發票向被告請求給付一樓工程之尾款
      ，請款金額仍係依合約付款辦法所示之壹佰伍拾捌萬仟伍佰伍拾貳元，然被
      告自斯時起，即無故拒絕付款，且幾度翻悔其已同意之付款數額。由被證一號
      之傳真函內容可知，被告曾表示願以壹仟伍佰伍拾萬元計付工程總價，然嗣後
      又提出以坪數計價方式，計算工程總價為壹仟伍佰貳拾貳萬伍仟元且又無故將
      尾款分為兩次，表示原告該次僅能請款壹佰貳拾陸萬伍仟柒佰元，其後被告亦
      僅付款前開數額。又該筆款項被告係開立面額為壹佰貳拾伍萬陸仟佰壹拾元
      之支票，另以現金支付玖仟佰玖拾元，再出具折讓證明單乙紙，俾供原告作
      為銷項稅額之扣減憑證。是由前述過程可知，原告並非因兩造業已合意以坪數
      計價方式核計工程總價，始於八十九年十一月廿四日依合意內容請領尾款，而
      係早於八十九年九月十三日即已依約請領尾款，惟被告僅願給付部份尾款，益
      證原告從未同意以坪數計算工程價款，被告所為主張實無足採。
    (3)至原告遲至九十年元月八日始請求給付五樓工程尾款，且僅開立壹佰貳拾玖萬
      仟壹佰拾壹元之發票，係因被告遲未給付一樓工程尾款，且被告強橫表示
      原告僅得依八十九年十一月廿四日傳真函所示坪數計價結果請款，否則分文不
      付，原告為求支應資金難關，亦僅能依被告指示開立同額發票請款，此亦可由
      被證二號所載「依岳秘書上回傳真的算法」等語可證。職故，被告狀稱兩造合
      意以坪數計價，故無追加減工程項目云云，絕非真實，事實上以坪數計價核計
      工程總價，乃被告單方面之表示，且毫無協商空間，當時被告已不願依工程合
      約付款，又怎可能願與原告洽談追加減帳？是被告主張原告請求給付尾款時，
      未就追加減帳併為請求，可證追加減帳業已涵括於坪數計價之工程價款乙節，
      實係倒果為因，卸責之詞。
    ２原告施作之系爭工程於八十九年九月間完工，被告於九月下旬即將辦公處所遷
      至系爭工程所在地，足證當時系爭工程已達驗收完成狀態：
      由證人吳清煌、劉定松、黃銘華之證言可知，原告施作系爭工程之初，即因營
      建工程延宕而未能如期開工，施工期間又因營建工程尚未完工而屢受延滯，其
      中防水工程之瑕疵導致原告已施作完成之工程需拆除重作，被告更屢次要求變
      更工程內容，凡此皆非可歸責於原告，是系爭工程未能如期於合約所定期限完
      工，實與原告無涉，被告據此要求違約罰款實無理由。更況於原告施工過程中
      ，被告從未致函原告，表示系爭工程有延誤情事，顯見被告明知系爭工程無法
      按時施作，確係導因於營建工程延誤之故。再參以被告無故剋扣抑留工程款之
      理由觀之，無非對於工程價款之計算方式發生歧異，倘原告確有遲延情事，何
      以被告於原告請求給付工程尾款時，從未言及應課處遲延罰款，而係遲至原告
      提起本件訴訟，始為是項主張，足見被告此項主張，無非冀圖卸責之藉口而已
      。
    ３系爭工程並無被告狀稱之瑕疵：
      原告所承作之系爭工程，係裝潢工程，而非營建土木工程，換言之，原告施作
      部份，與營建結構、水泥品質、水電配置等均無干係，而龜裂、滲水、斑點及
      腐蝕等瑕疵，應係營建部份混凝土品質或水電配置之相關問題，要與裝潢工程
      無涉。且由證人吳清煌於九十一年四月一日證述：「地上都是水沒有辦法施工
      。」證人黃銘華同日證述：「防水工程瑕疵很嚴重…我們要求被告改善但是都
      沒有改善完畢…後來因為漏水及被告的要求所以有重作」等語，可知系爭工程
      所在地之營建防水工程具嚴重瑕疵，此與原告全無干係，尤其被告於原告提起
      本件訴訟前，從未表示系爭工程存有瑕疵，或責命原告前往修繕，其於本件訴
      訟忽主張存有瑕疵，主張原告應負擔修護費用，亦屬卸詞，顯無可採。
    ４原告所施作之原證五號追加工程部分確已完成：
      查原證五號追加工程部分，其主要項目為刨光石英磚按：由地毯更換、暗架天
      花（按：由明架天花更換）、窗簾工程暨董事長室，其中暗架天花、窗簾工程
      暨董事長室之裝潢工程，分別經證人黃銘華、劉定松暨吳清煌證述因被告指示
      而有變更，堪信為真正。至其餘部分因被告迄未表示意見，爰以其無異議視之
      。
三、證據：除提出工程委託合約書、臺北古亭郵局第一四八九號、一五一八號存證信
    函、鍾律字第０六二九０一號含、追加減帳表、工程追加（減）單、掛號回執（
    以上皆影本）等件為證外，尚聲請訊問證人吳清煌、劉定松、黃銘華。
乙、被告方面：
一、聲明：駁回原告之訴及其假執行之聲請，如受不利判決願提供現金或同面額之可
    轉讓定期存單為擔保請准宣告免為假執行。
二、陳述略稱：
（一）雙方確曾於八十九年六月四日簽署工程委託合約書，但雙方就本件裝修工程價
      款部分，係以每坪二萬五千元核計總價款為壹仟伍佰捌拾萬零貳仟伍佰元故被
      告已付清全部裝修工程價款：
    １查雙方雖曾簽訂本件工程合約書，惟因當時雙方關係甚佳，嗣以口頭另行約定
      工程款部分，是以每坪貳萬伍仟元核計，由原告包辦作妥被告公司林口辦公室
      一樓及五樓之全部室內裝修工程，而當時原告初步概算裝修坪數約六百八十坪
      ，工程總價款為壹仟柒佰萬元，嗣被告認施工坪數為誤，經兩造確認後，確定
      施工坪數為五百八十坪，茲有事後為核算支付工程款時，原告於八十九年十一
      月廿四日傳真函及九十年一月八日之請款單內容，即可徵諸本件工程係以每坪
      貳萬伍仟元核算實際坪數五八○坪之總工程款為壹仟伍佰捌拾萬零貳仟伍佰元
      。因此，本件工程既以總包辦方式將每一建坪作妥所需工程來核計總工程價款
      ，則無原告所稱「追加減工程項目」。且本件也沒有被告簽署之追加工程項目
      確認單可稽，至原證七號乃因八十九年七月十日時，被告公司之岳秀玲小姐，
      當時在不清楚實際工程約定之內容已有變動，且在乙○先生以訂料急迫為由一
      再催促下，倉促所作之誤載；況且，原告在事後之八十九年十一月及九十年一
      月之申請尾款時，原告也未就上開原證七號併為請求，顯見原證七號之款項當
      已包含在前揭之總工程款項目內，其當不足作為被告有承諾追加工程款之依據
      ；而原告將被告先前律師函內容明白否認有追加工程之說明，硬強加解釋為「
      被告承認追加工程」之說詞，委不足採。
    ２原告既合意以總包辦方式承辦工程，則無其他追加裝修工程之項目。縱退萬步
      言，苟有變更追加裝修工程之項目，依雙方合約規定，須經雙方同意並簽認確
      認單為憑，惟原告並無任何被告同意所簽認之確認單可稽，顯見並無原告所稱
      有追加裝修工程之項目存在；況原告既未取得被告同意，則原告何需自行追加
      裝修工程，此實不符情理。再從本件並無被告所簽認之追加減裝修工程確認單
      ，更可證明，雙方確係以總包辦方式按施工坪數計價無誤，昭昭甚明。
    ３本件工程之總價款壹仟伍佰捌拾萬零貳仟伍佰元（含稅），被告業已完全付清
      ，是故，本件原告所訴顯無理由。
（二）本件工程，原告不僅逾時完工，且被告迄今也尚未驗收：
      查本件工程迄今尚未完成驗收，而逾時完工罰款部分，就一樓而言，雙方原約
      定八十九年六月三十日完工，但因原告經常拖時延滯工程，導致遲至八十九年
      十一月二十日始完工，原告共逾時一四三天，則依據工程合約書「工程期限」
      之規定，因一樓工程總價款為伍佰肆拾萬元（即一樓坪數為二一六坪乘以二萬
      五千元之總數），故原告應處罰款柒拾柒萬貳仟貳佰元賠償予被告；另就五樓
      而言，雙方原約定八十九年七月二十五日完工，但因原告經常拖時延滯工程，
      導致遲至九十年一月七日始完工，故原告共逾時一六五天，依上揭工程合約書
      規定，因五樓工程總價款為玖佰壹拾萬元（即五樓坪數為三六四坪乘以二萬五
      千元之總數），故原告應處罰款壹佰伍拾萬零壹仟伍佰元賠償予被告。因此，
      合計一樓及五樓逾時完工之罰款共為貳佰貳拾柒萬仟柒佰元，就此部分之罰
      款，被告自得依約向原告請求。退步言，如被告尚有應支付予原告之工程款，
      則上開罰款部分，也應同時予以扣減，始符公平。
（三）本件工程因原告施工品質不良，已呈現瑕疪狀態：
      查本件工程完工迄今尚未滿一年，即陸續出現有龜裂、滲水、斑點、腐蝕...
      等等瑕疪狀態，且其瑕疵範圍也持續擴大中，茲有照片乙批可資為證，顯係原
      告之施工品質及使用工料不佳所致，事後雖經被告一再通知原告修復，惟原告
      均置之不理，嗣經被告僱請專家估價，其修護費用約需花費壹佰伍拾萬肆仟
      伍佰元，此有修護費用估價單內容可稽，則此部分修護費用當應由原告負擔。
      退萬步言，如被告尚有應支付予原告之工程款，則上開修護費用也應同時予以
      扣減，俾符公平。
三、證據：提出傳真單、請款單、修復費用估價單（以上皆影本）、現場照片等件為
    證外，尚聲請訊問證人黃秋鐘。
    理    由
一、按當事人得以合意定第一審管轄法院。但以關於由一定法律關係而生之訴訟為限
    。前項合意，應以文書證之。民事訴訟法第二十四條定有明文。本件兩造工程委
    託合約書中，約定合意由本院為第一審管轄法院，本院自有管轄權，合先敘明。
二、原告起訴主張：其於八十九年六月四日向被告承攬本件系爭工程，合約之工程總
    價不含加值型營業稅為壹仟柒佰萬元，本件原告業已施作完畢全部工程，然被告
    尚有工程尾款貳拾肆萬壹仟捌佰拾陸元、追加變更工程壹佰零捌萬貳仟肆佰捌
    拾元及依雙方簽署之工程委託合約書請求之承攬報酬或依不當得利規定請求返還
    之利益肆佰零伍萬捌仟柒佰玖拾貳元未為給付，爰依據承攬契約及不當得利之法
    律關係，起訴請求被告給付伍佰陸拾伍萬貳仟貳佰陸拾元。
三、被告則以：因雙方就本件裝修工程價款以合意以每坪二萬五千元核計，故契約總
    價款為壹仟伍佰捌拾萬零貳仟伍佰元，且以坪數計價，並無所謂追加減工程款，
    而被告已付清全部裝修工程價款，且本件工程，原告不僅逾時完工，且被告迄今
    也尚未驗收並因原告施工品質不良，已呈現瑕疪狀態等語置辯。
四、本件原告主張：其於八十九年六月四日向被告承攬本件系爭工程，合約之工程總
    價不含加值型營業稅為壹仟柒佰萬元，而被告已給付工程款（含設計費在內）含
    稅價格為壹仟伍佰玖拾陸萬仟捌佰拾貳元等情，業據其提出工程委託合約書
    為證，且為被告所不爭執，自堪信此部分主張為真實。
五、被告既以前詞置辯，並經本院於九十一年三月十三日言詞辯論期日協助兩造整理
    爭點，故本件主要爭點即在（一）本件系爭工程款之計價方式是否以每坪貳萬伍
    仟元整總價承包非原先契約約定之壹仟柒佰萬元；（二）系爭工程（含追加減部
    分）原告是否已完工及有無遲延之問題；（三）系爭工程有無被告所稱之瑕疵而
    其得主張從工程款中予以扣除。現就本件之爭點分述如下：
（一）系爭工程款之計價方式為何：
    １依據兩造所簽訂之工程委託合約書關於「工程總價」之約定為：本工程總價（
      含設計費）為計壹仟柒佰萬元，不含加值型營業稅。且關於承攬報酬之約定，
      於契約文字中係以較粗字體顯現，並於其上有雙方用印，足見此為兩造當事人
      訂約時所特別強調、重視之契約條款。被告既辯稱：雙方簽約時就本件裝修工
　　　程價款部分，係以每坪二萬五千元核計總價款，系爭工程事後確定施作面積僅
      為五百八十坪，故工程總價應為壹仟伍佰捌拾萬零貳仟伍佰元。然此為原告所
      否認，此部分有利於被告之變態事實（與兩造簽訂契約約定內容不符），自應
      由被告舉證證明之。
    ２依據原告公司會計金惠琴小姐於八十九年十一月廿四日所傳真之內容，記載「
      以下是乙○與黃先生對帳後，告知與我的資料（不含其它追加），工程總價款
      為壹仟伍佰伍拾萬元（未稅）」，（見被證一號，本院卷第六十七頁）。前開
      傳真函中雖對於被告應給付原告之工程尾款數額表明不清楚被告之計算方式，
      然其所提出之工程總價款既表示係由原告法定代理人乙○告知而與系爭契約上
      原載之工程總價款壹仟柒佰萬元，足見兩造應就工程之計價方式及總價額部分
      有變更之合意。
    ３被告公司岳小姐於八十九年十一月廿四日左右，在前開被證一號上直接回傳關
      於總工程價款之計算式係採每坪二萬五千元乘以共五百八十坪計算，如包含百
      分之五之營業稅所得之總價為壹仟伍佰貳拾貳萬伍仟元。原告於事隔一個半月
      之九十年一月八日，正式以請款單格式，依據前該被告所回傳之計算方式核計
      總工程價款請款。足見，原告也承認係以每坪二萬五千元乘以五百八十坪之方
      式計算總價款。倘原告不同意前開被告之計算方式，在長達一個半月多之時間
      內，應會有任何反對意見之表示。另從前開請款單上原告關於五樓教室伍拾伍
      萬元部分因原先被告記載為含稅價格，故其於請款單上有就此部分表示意見，
      主張實際上此部分之工程款應為伍拾柒萬柒仟伍佰元，至於關於工程總價款部
      分則未為任何保留，亦顯見雙方契約總價款部分已因嗣後實際施作坪數有變更
      而亦隨之變更。
    ４又前開工程委託合約書雖有總價之約定，但其後並經用手寫註記「若有修改依
      雙方同意執行並依實作驗收付款。且同時亦存有「變更設計」之條款，其約定
      「（一）本工程範圍得隨時經雙方同意，並簽認工程變更確認單後變更之。（
      二）因變更設計致工程項目有所增減者，其增減部分，如與本契約原訂項目相
      同者，比照該項單價計算增減工程款項。如與本契約原訂項目不同者，由雙方
      議定其價額並簽認之，以計算工程價款。」。且由原告八十九年十一月二十四
      日之傳真函仍另加註「不含其它追加」，足見本件系爭工程並非以總價承包，
      倘實際施作之範圍較原訂契約所約定之範圍有變更時，兩造仍應以實際上所施
      作之內容而計算原告所得請領之承攬報酬。
    ５又依據原告所提出其於九十年五月九日所製作之追加減帳明細表（見本院卷第
      四十一頁至第四十五），相較於兩造訂約時原告所提出之工程預算書表（見本
      院卷第十四頁至第二十頁），其項目有所不同，應屬為追加減部分。又本件被
      告就原告確有施作此部分之追加減工程之事實並未予以爭執，僅辯稱應包含於
      契約約定總價款中，又輔之證人吳清煌、劉定松暨黃銘華九十一年四月一日均
      到庭證稱有因被告要求變更設計暨更換建材之證詞，足證原告確實有施作本件
      所主張之追加工程。又前開追加減工程中，雖僅有肆拾捌萬仟零貳拾元部分
      之工程款於八十九年七月十日經被告公司岳秀玲確認。然是否經兩造確認應認
      為僅係得減免原告主張本件追加減工程之舉證責任，本件原告既因被告要求有
      施作系爭追加工程，其嗣後未再經被告確認，仍不影響其依據兩造之承攬契約
      而得向被告請求此部分之承攬報酬。
    ６又關於原告施作被告五樓階梯教室追加工程款部分，被告除於前開被證一回傳
      予原告之傳真函中有將此筆款項列入外，被告於九十年六月二十九日所發之律
      師函中亦不否認此筆追加工程款，故自應認為此筆款項原告自得依據承攬契約
      向被告請求之。
    綜上所述，本件原告得向被告請求之工程款應係為壹仟捌佰玖拾柒萬仟伍佰玖
    拾肆元伍角。
    計算式為：工程總價額（壹仟肆佰伍拾萬元）加上追加工程（肆佰伍拾玖萬壹仟
    貳佰柒拾貳元）扣除追減工程（壹佰伍拾柒萬壹仟壹佰捌拾貳元）再加上五樓教
    室追加工程（伍拾伍萬元）後乘以營業稅（一點零五）總計為壹仟捌佰玖拾柒萬
    仟伍佰玖拾伍元（元以下四捨五入）。
（二）原告是否有逾期完工之情形，而使被告得依約主張逾期罰款：
      依照系爭合約書「完工驗收」之規定：工程完成後，乙方（即原告）應以書面
      通知甲方（即被告），甲方應於通知書送達後三日內會同乙方進行驗收並簽認
      工程驗收單。工程未經驗收作業者，非經乙方同意，甲方不同（得）要求使用
      。前項通知書送達甲方七日內，甲方未指派人員會同驗收者，則視同驗收完成
      。（見本院卷第十一頁）。查：
    １本件原告自承並未以書面通知被告完工。然所謂「完工」應係為一事實狀態，
      無庸以意思表示向契約相對人表示或以要式行為為之。故前開合約中關於要求
      原告需以書面通知被告之規定，應認定為兩造為免事後就完工時間有所爭議故
      課承攬人（即原告）此項義務，且如承攬人盡此義務後，則將進一步使定作人
      有驗收義務，倘定作人怠於驗收，則可逕自視為已驗收完成。故本件原告雖未
      以書面通知被告完工，然本院仍得應從原告實際施作之情形而認定系爭工程之
      完工時間。
    ２本件系爭合約關於工程期限係約定：一樓部分為八十九年六月五日開工、同年
      月三十日完工，五樓部分為八十九年六月十五日開工、同年七月二十五日完工
      。又因不可歸責於乙方（即原告）之事由，致不能工作之日者，應由甲乙會同
      至現場查驗同意後，免計其日數。如有逾期情事，每逾一日罰款按各樓層工程
      總價千分之一計算，該項賠償罰款，得自工程款扣除。然按因可歸責於承攬人
      之事由，致工作逾約定期限始完成，或未定期限而逾相當時期始完成者，定作
      人得請求減少報酬或請求賠償因遲延而生之損害。民法第五百零二條第一項定
      有明文。故承攬人原本即對於因不可歸責於己之事由而給付遲延時，方應負擔
      遲延責任。本件前開工程期限第三項雖規定「應由雙方會同至現場查驗同意後
      ，免計期日數」，然其應指倘雙方就系爭工程之延宕係屬不可歸責於承攬人之
      事由並無爭執時，可透過合意約定之方式或延長工期或逕自免除承攬人之遲延
      責任。倘雙方就是否為可歸責於承攬人之事由而致給付遲延有爭執時，定作人
      勢必不會同意免計逾期罰款日數，如解釋上仍執前開契約文義認定未經同意故
      不得免計逾期日數，則將加重承攬人之責任，應認定有顯失公平之情事，故本
      院認就此部分契約條款之解釋不應拘泥於契約文字，且應為限縮解釋。經查：
    (1)系爭工程無論係以原告主張於八十九年九月十三日完工，或被告所辯稱一樓部
      分至八十九年十一月二十日始完工、五樓部分至九十年一月七日始完工，故本
      件原告確實有晚於契約原訂之完工期限始行完工之事實。但仍應審酌原告遲延
      完工之事由是否為可歸責原告之事由，須負擔遲延責任，而得由被告對其科以
      逾期罰款。
    (2)經本院隔離訊問負責實際參與本件系爭工程施作之證人吳清煌、劉定松、黃銘
      華，其中負責木工部分之證人吳清煌具結證稱「八十九年六月十二日木作部分
      開工，一樓是七月十日完工，五樓的部分是七月十一日開工於九月八日完工，
      我們之前大概六月七、八日左右去過一次，地上都是水沒有辦法施工。... 五
      樓的部分其實是可以提早開工，因為營造的部分還沒有好，七月一、二日左右
      發現五樓地上有磚頭、泥沙，玻璃也還沒有好，本來是可以接著做五樓的部分
      ，但是我們有先退場再進場，因為五樓的部分有耽擱。施作過程中有幾次變更
      ，是被告法定代理人到現場看要求變更的，有窗簾盒、五樓隔間變化、董事長
      辦公室總共大概多花了十個工作天左右。」；又負責窗簾部分之證人劉定松具
      結證稱「本件系爭工程八十九年七月時我有去現場一次，當時外觀包括鋁門窗
      都沒有好，所以我只是勘查一下工地，實際施工時間為八月份施作一樓部分，
      九月份施作頂樓部分。被告公司岳秘書有打電話通知我們要更改成一大、一小
      的窗簾，全部做完大概接近九月底十月初了，沒有再額外收錢，被告公司八月
      份我去施作時就有看到被告公司在一樓開會，五樓從九月下旬就陸續搬進，施
      工過程中我是跟原告公司溝通，但是因為我有施作岳秘書家裡的工程，所以岳
      秘書就直接跟我聯絡。... 最早是原告指示我們用捲簾，後來是被告要求我們
      才改的。原告陸續追加工程，每次最少有兩人至現場施作，我至少到現場五、
      六趟。我是八月十九日寫報價單給原告，實際施作日期我不記得了。是前一、
      二天原告才通知我去做，七月時我只是先去預看而已。」；另負責輕鋼架之證
      人黃銘華證稱「我是八十九年六月八日至一樓施作，完工日期我不記得了，五
      樓的部分是八十九年七月十四日開實施作於九月八日才退場，本來五樓的部分
      可以提早施作，但是發現上面都是泥沙而且沒有門沒有窗戶，五樓部分有漏水
      且沒有電所以在施作上有耽誤，實際退場時間為九月十五日左右。... 被告董
      事長有把本來五樓施作好的明架改成半明架或者是暗架，因為被告是業主我們
      就依照他的指示改善。防水工程瑕疵很嚴重，董事長室進去有十幾個地方在漏
      水，我們要求被告改善但是都沒有改善完畢，後來因為原告的要求我們就把它
      封起來，後來因為漏水及被告的要求所以有重做。隔間的部分修改是因為我有
      聽到被告董事長跟原告發脾氣指示我要更改，施工的過程中有遇到颱風，但是
      我肯定漏水並不是因為颱風。」等語，（見本院九十一年四月一日言詞辯論筆
      錄，本院卷第一二三頁至第一二五頁）。雖前開證人為原告之下包商，然既經
      本院曉欲其具結之義務及偽證之處罰而使其於訊問前具結，且綜觀其證言並無
      與常情不合之處，故不能僅憑被告所稱因證人與原告間有業務合作，遽認定其
      開證人之證言不實在。又從前開證人之證言可知本件實際上原告施作系爭工程
      已未能於合約所定日期開工，故勢必影響到工程之完工時間。施工期間又因營
      建工程尚未完工而屢受延滯，其中防水工程之瑕疵導致原告已施作完成之工程
      需拆除重作，被告更屢次要求變更工程內容，凡此皆非可歸責於原告，是系爭
      工程未能如期於合約所定期限完工，實與原告無涉，被告即不得執此主張對原
      告扣除違約罰款。
    (3)又系爭工程原告施工過程中，被告從未致函原告，表示系爭工程有延誤情事，
      催促其應依約如期完工，雖本件係屬定有確定期限之給付，債權人（即被告）
      無庸催告債務人（即原告）即應負擔遲延責任。但本件被告於原告向其請求工
      程尾款時，其均未以原告有遲延完工為由主張扣款，而僅以兩造對工程價款之
      計算方式產生爭執。倘本件原告確有可歸責於己之事由致遲延完工，被告自得
      從原應給付之工程款予以扣除而無庸支付，無待原告提起本件訴訟時再行提出
      此項抗辯。
    (4)又兩造均不爭執系爭工程迄今尚未驗收，原告亦無法依系爭合約書規定提出驗
      收簽認單。然被告既不否認原告已完工系爭工程，並已支付其依己計算方式所
      得之工程尾款，至於驗收與否僅涉及到原告是否應負擔瑕疵修補義務，至其工
      程有無瑕疵，與工程之完成，究屬兩事，故無法因原告無法提出被告所出具之
      驗收簽認單認定得向原告計算遲延完工之逾期罰款。
    綜上，顯見系爭工程無法按時施作，確係導因於營建工程延誤之故，故既因不可
    歸責於原告之事由致原告遲延完工，被告即不得向原告主張應負擔逾期罰款。
（三）原告施作系爭工程是否確有被告所稱之瑕疵：
      按工作有瑕疵者，定作人得定相當期限，請求承攬人修補之。承攬人不於前項
      期限內修補者，定作人得自行修補，並得向承攬人請求償還修補必要之費用。
      民法第四百九十三條第一項、第二項定有明文。被告復辯稱：本件工程完工尚
      未滿一年起，即陸續出現有龜裂、滲水、斑點、腐蝕... 等等瑕疪狀態，且其
      瑕疵範圍也持續擴大中，顯係原告之施工品質及使用工料不佳所致，事後雖經
      被告一再通知原告修復，惟原告均置之不理，經被告僱請專家估價，其修護費
      用約需花費壹佰伍拾萬肆仟伍佰元，則此部分修護費用當應由原告負擔而其
      得由應給付原告之工程款中扣除云云。原告既否認系爭工程有被告所稱之瑕疵
      存在，被告自應就此部分舉證證明之。經查：
    １被告雖提出現場照片數張及估價單等件為證，然從該照片並無法明顯判斷出是
      否有被告所稱之瑕疵存在。
    ２本件原告所承作之工程係屬裝潢工程，而非營建土木工程，換言之，原告施作
      部份，與營建結構、水泥品質、水電配置等均無干係，而龜裂、滲水、斑點及
      腐蝕等瑕疵，應係營建部份混凝土品質或水電配置之相關問題，要與裝潢工程
      無直接關係。
    ３又即便本件工程確有瑕疵，被告亦僅能先請求原告修補，倘原告逾期不為修補
      方得向其請求償還修補必要費用。然被告於受領工作物後至原告提起本件訴訟
      前，從未表示系爭工程存有瑕疵，或責命原告前往修繕，其於本件訴訟忽主張
      存有瑕疵，主張原告應負擔修護費用，並從工程款中予以扣除，於法自有未合
      。
    綜上，本件被告未能證明確因原告施作而存在其所主張之瑕疵且經催告後原告不
    為修復，故其主張自應給付原告工程款中扣除壹佰伍拾萬肆仟伍佰元即屬無據
    。
六、綜上所述，被告辯稱：其得向原告主張逾期罰款及瑕疵修補費用並自工程款中扣
    除云云均為無可採。本件原告既已完成本件系爭工程及追加工程部分，被告自應
    給付尚未支付工程款。從而，原告依據兩造之承攬契約請求被告給付佰萬零玖
    仟柒佰陸拾參元（計算式為00000000-00000000=0000000）及自其向被告催告之
    翌日（即九十年六月十五日）起至清償日止按年息百分之五計算之利息，為有理
    由，自應准許。原告逾此部分之主張，即屬無據，應予駁回。
七、兩造陳明願供擔保，聲請宣告假執行或免為假執行，經核原告勝訴部分，合於法
    律規定，爰分別酌定相當之擔保金額宣告之；原告其餘假執行之聲請，因訴之駁
    回而失所依據，不予准許。
八、本件事證已臻明確，兩造其餘攻擊防禦方法，核予判決結果不生影響，爰不一一
    論述，併此敘明。
據上論結：本件原告之訴為有一部有理由、一部無理由，依民事訴訟法第七十九條但
書、第三百九十條第二項、第三百九十二條，判決如主文。
中　　　華　　　民　　　國　　九十一　　年　　十一　　　月　　二十九　　日
                                            民事第四庭法      官　黃柄縉
右為正本係照原本作成
如對本判決上訴，須於判決送達後廿日內向本院提出上訴狀
中　　　華　　　民　　　國　　九十一　　年　　十二　　　月　　 二　　　 日
　　　　　　　　　　　　　　　　　　　　　　　　　　　法院書記官　楊湘雯
